【裁判字號】    99,訴,2809
【裁判日期】    991020
【裁判案由】    偽造文書
【裁判全文】
臺灣板橋地方法院刑事判決              99年度訴字第2809號
公  訴  人  臺灣板橋地方法院檢察署檢察官
被      告  乙○○
            甲○○
上列被告因偽造文書案件，經檢察官聲請以簡易判決處刑（99年
度偵字第17899 號），本院認不得以簡易判決處刑，改依通常程
序審理，判決如下：
    主  文
乙○○、甲○○，均無罪。
    理  由
一、公訴意旨略以：被告乙○○、甲○○為約人談判於民國97年
    9 月13日3 時23分許一同前往址設臺北縣土城市○○路○ 段
    244 號之「探索汽車旅館」，為掩飾渠等之身分並逃避可能
    刑責，竟共同基於行使偽造私文書之犯意，由被告乙○○提
    供書寫其友吳正德出生年月日、身分證號碼及住址等資料之
    紙條予被告甲○○，再由被告甲○○偽冒吳正德名義，在探
    索精緻旅館企業社住客登記表上偽簽「吳正德」之署名1 次
    ，用以表示吳正德本人出名登記住宿之意旨後，持以交還該
    旅館櫃檯值班人員以行使，除誤導檢、警辦案對象而損及刑
    案偵查之正確性外，並足以生損害於上開旅館出入管理之正
    確性及吳正德本人，因認被告乙○○、甲○○均涉有刑法第
    216 條、第210 條之行使偽造私文書罪嫌。
二、按犯罪事實應依證據認定之，無證據不得認定犯罪事實；又
    不能證明被告犯罪者，應諭知無罪之判決；刑事訴訟法第
    154 條第2 項、第301 條第1 項分別定有明文。另按認定犯
    罪事實應憑積極證據，倘積極證據不足以為不利於被告事實
    之認定時，即應為有利被告之認定，更不必有何有利之證據
    ，最高法院30年上字第816 號著有判例，所謂「積極證據足
    以為不利被告事實之認定」，依據同院76年臺上字第4986號
    判例意旨，係指據為訴訟上證明之全盤證據資料，在客觀上
    已達於通常一般之人均不致於有所懷疑，而得確信被告確曾
    犯罪之程度；若未達到此一程度，而有合理懷疑之存在時，
    即無從為被告有罪之確信。再按，被告並無自證無罪之義務
    ，是其否認犯罪所持之辯解，縱無可取，仍不得因此資以為
    反證其犯罪之論據，最高法院91年度台上字第4574號判決意
    旨可資參照。
三、公訴意旨認被告乙○○、甲○○涉有刑法第216 條、第210
    條之行使偽造私文書罪犯行，係以證人吳正德之證述及探索
    精緻旅館企業社住客登記表為其主要依據。訊據被告邱炳煌
    堅詞否認有何行使偽造私文書之犯行，辯稱：探索精緻旅館
    企業社住客登記表上吳正德的姓名及年籍資料不是伊寫的，
    要住宿時，伊有拿吳正德先前所交付上載其身分資料的紙條
    給櫃檯登記，但是櫃檯說要身分證，伊就跟甲○○講不然就
    寫甲○○的名字，後來進房後，甲○○跟伊說是寫他哥哥的
    名字等語；被告甲○○亦堅詞否認有何行使偽造私文書之犯
    行，辯稱：探索精緻旅館企業社住客登記表上吳正德的姓名
    及年籍資料不是伊寫的，當天伊有跟乙○○一起去探索汽車
    旅館，但是乙○○跟櫃檯接洽，也是乙○○負責登記的，伊
    不知道乙○○是登記誰的名字等語。
四、經查：
  (一)被告乙○○、甲○○確有於97年9 月13日凌晨3 時23分許，
    一同前往上址探索汽車旅館，入住217 號房，且於當日入住
    時，在探索精緻旅館企業社住客登記表上登記之217 號房住
    客姓名為「吳正德」、身分證字號為「Ｚ000000000」，惟吳
    正德自96年12月21日起即因案入監執行迄今，該探索精緻旅
    館企業社住客登記表上所登記之「吳正德」姓名並非證人吳
    正德所書寫一節，業經被告乙○○、甲○○自承在卷，核與
    證人吳正德於偵查中之證述情節相符，並有探索精緻旅館企
    業社住客登記表1 紙在卷可稽，自堪認定。
  (二)又被告甲○○雖辯稱系爭探索精緻旅館企業社住客登記表上
    「吳正德」之姓名並非其所書寫云云，惟被告甲○○前於偵
    查中業已供承系爭探索精緻旅館企業社住客登記表上吳正德
    之姓名確為其所書寫（見98年度偵緝字第1849號偵查卷第32
    頁、99年度偵字第17899 號偵查卷第9 頁），並證稱係被告
    乙○○寫在紙上叫其照簽等語（見98年度偵緝字第1849號偵
    查卷第32頁、99年度偵字第17899 號偵查卷第9 頁），核與
    被告乙○○供述情節相符，再輔以證人吳正德於偵查中證稱
    ：不認識被告甲○○，有將其個人資料寫下交予被告乙○○
    等語（見99年度偵字第17899 號偵查卷第21頁），足見系爭
    探索精緻旅館企業社住客登記表上吳正德之姓名確係被告甲
    ○○所書寫，且吳正德之姓名及年籍資料均係由被告乙○○
    提供予被告甲○○無誤，先予敘明。
  (三)按文書重在其意思表示之內容，如僅具文書之形式，並無意
    思表示之內容者，尚非文書，故偽造文書以偽造文書之內容
    為必要，此項偽造意思表示內容之犯罪構成要件事實，並應
    於有罪判決之事實欄予以記載，始足為適用法令之依據（最
    高法院著有83年度台上字第5844號判決可參）；次按刑法上
    之文書，係指定著於有體物上具有一定內容之意思或觀念，
    而足以為意思表示證明之文字或符號，倘無意思或觀念，僅
    表示其人物或事物之同一性者，則非文書；又署押係指在物
    體上署名或簽押，用以證明一定之意思表示或一定之事實，
    如僅書寫姓名而非證明一定之意思表示或一定事實者，不生
    署押之問題。刑法第217 條所稱之「偽造署押」，係指行為
    人冒用本人名義在文件上簽名，或為民法第3 條第3 項所稱
    指印之類似簽名之行為者而言，如果僅在空白文書之姓名欄
    ，書寫他人之姓名，其作用係識別人稱之用，而無簽名或類
    似與簽名有同一效力之行為者，即非該條所稱之署押（最高
    法院著有80年度台非字第277 號判決可資參照）。查，被告
    乙○○、甲○○於97年9 月13日凌晨3 時23分許進入探索汽
    車旅館並為住房要約，並得探索汽車旅館櫃檯值班人員之承
    諾，則雙方之意思表示合致，契約業已成立，系爭探索精緻
    旅館企業社住客登記表並無何權利義務之記載，自非契約甚
    明；又系爭探索精緻旅館企業社住客登記表上有入住房客之
    姓名、出生年月日、身分證字號、房號等欄位，該房客姓名
    、出生年月日、身分證字號之記載，僅係註明房客資料，以
    便探索汽車旅館區別房號識別之用，在房客姓名欄內書寫之
    「吳正德」僅係標明入住之房客身分，並非用以證明一定之
    意思表示，縱具文書之形式，惟並無意思表示之內容，參諸
    前開說明，自難以文書相論。是被告乙○○、甲○○所為，
    即與刑法之行使偽造私文書之構成要件有間，尚難遽認被告
    乙○○、甲○○所為涉有行使偽造私文書之犯行可言。
五、綜上所述，本件公訴人所舉之事證均不足以證明被告乙○○
    、甲○○確有為本件行使偽造私文書行為。此外，本院復查
    無其他積極證據足資證明被告乙○○、甲○○確有公訴人所
    指之行使偽造私文書犯行，揆諸首揭法條及判例意旨，自應
    為無罪之諭知。
據上論斷，應依刑事訴訟法第452 條、第301 條第1 項，判決如
主文。
本案經檢察官莊惠真到庭執行職務。
中    華    民    國    99    年    10    月    20    日
                  刑事第二十三庭審判長法  官  曾淑娟
                                      法  官  陳姵君
                                      法  官  黃苙荌
上列正本證明與原本無異。
出上訴狀( 應附繕本) ，上訴於臺灣高等法院。其未敘述上訴理
由者，應於上訴期間屆滿後20日內向本院補提理由書「切勿逕送
上級法院」。
                                      書記官  許育菁
中    華    民    國    99    年    10    月    21    日

司法院資訊處製作；財團法人民間司法改革基金會備份。
